---
title: "Trabajo 2"
format: html
editor: visual
bibliography: latibarometro.bib
---

# Satisfaccion democratica en Argentina 2023

## problema de investigacion

Desde la elección de Jair Bolsonaro en Brasil en 2018, América Latina y particularmente Argentina han experimentado transformaciones políticas y sociales marcadas por una creciente polarización y el surgimiento de discursos críticos hacia las instituciones tradicionales. Este proceso alcanzó un punto significativo en las elecciones presidenciales argentinas de 2023, donde Javier Milei resultó electo presidente. Tal como señala [@tedesco2025] “Milei es, sin duda, una figura sumamente polarizante. Desde su ascenso en la política argentina, Milei se ha caracterizado por su fuerte retórica populista, sus propuestas económicas radicales y su estilo confrontativo, todo lo cual ha contribuido a una creciente polarización política”.

Diversos estudios han evidenciado un deterioro en la legitimidad de la democracia y una creciente insatisfacción ciudadana con su funcionamiento. En este contexto, resulta relevante analizar cómo se distribuye la satisfacción con la democracia en Argentina durante 2023 y de qué manera esta varía según características sociodemográficas de la población.

La satisfacción con la democracia constituye un indicador relevante para comprender el contexto sociopolítico en el que emergen discursos antisistema y liderazgos críticos de las instituciones democráticas tradicionales, como el de Javier Milei.

## Justificación

La relevancia de esta investigación radica en comprender cómo distintos sectores de la población argentina evalúan el funcionamiento de la democracia en un contexto marcado por crisis económicas recurrentes, inflación sostenida, incertidumbre social y creciente desafección política.

En este marco, estudiar la satisfacción con la democracia permite aproximarse a las percepciones ciudadanas sobre la legitimidad del sistema democrático y observar cómo estas se distribuyen según variables sociodemográficas como edad, sexo y nivel educativo.

Asimismo, el estudio resulta pertinente considerando el contexto político argentino de 2023, marcado por el ascenso de Javier Milei y la consolidación de discursos críticos hacia las instituciones políticas tradicionales. En este sentido, la satisfacción con la democracia se aborda como un indicador útil para comprender el escenario social y político en el que emergen este tipo de liderazgos.

Para ello, se analizarán datos del Latinobarómetro 2023, debido a que este periodo concentra transformaciones políticas y sociales relevantes para observar las percepciones ciudadanas sobre la democracia en Argentina.[@elascen]

## pregunta de investigacion

¿Cómo se distribuye la satisfacción con la democracia según variables sociodemográficas (edad, sexo y nivel educativo) en Argentina (2023)?

## Hipotesis

La satisfacción con la democracia se distribuye de manera diferenciada según variables sociodemográficas (edad, sexo y nivel educativo) en Argentina (2023).

## Variables

para estudiar como se distribuye la satisfaccion con la democracia segun variables sociodemograficas contamos con las siguientes variables:

### variables independientes:

1.  [Edad:]{.underline} Es una variable de intervalo o razon, pues es numerica, ordena y categoriza. Esta variable no aparece en si en el cuestionario, pero si en la base de datos

2.  [Sexo:]{.underline} Es variable nominal pues categoriza, pero no ordena ni es numerica. Esta variable no aparece en si en el cuestionario, pero si en la base de datos.

3.  Para operacionalizar el nivel educativo, se construyó un Índice de Capital Sociocultural compuesto por variables relacionadas tanto con la trayectoria educativa individual como con el contexto social y educativo familiar de los encuestados. La construcción de este índice busca complejizar la medición tradicional del nivel educativo, incorporando dimensiones asociadas al capital cultural y a la posición social de origen.

    El índice fue construido a partir de las variables `S11` (nivel educativo alcanzado por el encuestado), `S12` (nivel educativo de los padres) y `S2` (clase social subjetiva). De esta manera, el indicador permite aproximarse no solo al logro educativo individual, sino también al entorno sociocultural en el que se desarrolla el individuo.

### Variable dependiente

- satisfaccion con la democracia: es ordinal, pues categoriza y ordena pero no es numerica. la pregunta elegida para medirlo es la P11STGBS, que en la encuesta sale como: P11STGBS.A En general, ¿Diría Ud. que está muy satisfecho, más bien satisfecho, no muy satisfecho o nada satisfecho con el funcionamiento de la democracia en (PAÍS)?

```{r}
# =========================
# LIBRERÍAS
# =========================

if (!require(pacman)) install.packages("pacman")

pacman::p_load(
  tidyverse,   # incluye dplyr, ggplot2, readr
  readr,
  sjmisc,
  dplyr,
  knitr,
  dplyr,
  ggplot2,
  janitor,
  kableExtra
)



```

```{r}

# CARGA DE BASE (HIPO)
base_2023 <- read_delim(
  "../input/data/Latinobarometro_2023_Argentina_Csv_esp_v1.csv",
  delim = ";"
)

```

```{r}

datos_satisfaccion_democratica <- base_2023 %>%
  
  select(
    EDAD,
    SEXO,
    S2,
    S11,
    S12,
    P11STGBS.A
  ) %>%
  
  mutate(

    # limpieza edad
    EDAD = ifelse(EDAD <= 0, NA, EDAD),

    # limpieza sexo
    SEXO = ifelse(SEXO == 0, NA, SEXO),

    # clase social subjetiva
    S2 = ifelse(S2 < 0 | S2 %in% c(0,8), NA, S2),

    # nivel educativo encuestado
    S11 = ifelse(S11 < 0 | S11 %in% c(96,97,98,99), NA, S11),

    # nivel educativo padres
    S12 = ifelse(S12 < 0 | S12 %in% c(96,97,98,99), NA, S12),

    # satisfacción democracia
    satisfaccion_democracia = case_when(
      P11STGBS.A %in% c(-1, -2, 0, 8) ~ NA_real_,
      TRUE ~ P11STGBS.A
    )

  ) %>%

  rename(
    edad = EDAD,
    sexo = SEXO,
    clase_social = S2,
    nivel_educativo = S11,
    nivel_padres = S12
  ) %>%

  mutate(

    satisfaccion_democracia = factor(
      satisfaccion_democracia,
      ordered = TRUE
    ),

    indice_capital_sociocultural =
      rowMeans(
        select(., clase_social, nivel_educativo, nivel_padres),
        na.rm = TRUE
      )

  ) %>%

  select(-P11STGBS.A) %>%

  drop_na(satisfaccion_democracia)



```

```{r}

#TABLA DESCRIPTIVA (numéricas)

names(datos_satisfaccion_democratica)

datos_satisfaccion_democratica %>%
  select(
    edad,
    clase_social,
    nivel_educativo,
    nivel_padres,
    indice_capital_sociocultural
  ) %>%
  sjmisc::descr(
    show = c("label", "range", "mean", "sd", "NA.prc", "n")
  ) %>%
  kable("markdown")

#TABLA CATEGORICA(FRECUENCIA)

datos_satisfaccion_democratica %>%
  count(sexo) %>%
  mutate(porcentaje = round(n / sum(n) * 100, 1)) %>%
  kable("markdown")


```

**1.1 tabla descriptiva de variables**

La edad promedio de los encuestados es de 44 años, con una distribución relativamente amplia. Por su parte, la edad de finalización de estudios se concentra en torno a los 18 años, lo que coincide con la edad tipica de egreso de la educación media, aunque con cierta variabilidad que refleja trayectorias educativas más extensas.”

```{r}


```

**2.1 tablas de frecuencia**

**2.2 Variable Sexo**

La muestra presenta una distribución equilibrada por sexo, con un **51% de mujeres y un 49% de hombres**, lo que permite comparaciones sin sesgos relevantes entre ambos grupos. Al tratarse de una variable nominal, sus categorías no implican orden ni jerarquía.

**2.3 Variable Nivel educativo (edad de finalización de estudios)**

La variable corresponde a la edad de finalización de estudios (tipo cuantitativa), donde valores más altos indican trayectorias educativas más prolongadas. En la muestra, se observa una concentración en valores como **13 años (36%)**, **17 años (14,9%)** y **15 años (12,7%)**.

La edad de finalización de estudios se concentra principalmente en estos valores, lo que sugiere trayectorias educativas diversas, con predominio de finalización en edades relativamente tempranas.

**2.4 Variable satisfacción con la democracia**

La satisfacción con la democracia es una variable ordinal, donde valores más bajos indican mayor satisfacción y valores más altos mayor insatisfacción. Los resultados muestran una concentración en categorías intermedias, con un 41,6% en la categoría 3 y un 30,4% en la categoría 2. En contraste, los extremos son menos frecuentes: un 8,1% se declara muy satisfecho (1) y un 19,9% nada satisfecho (4). En conjunto, esto evidencia una tendencia hacia niveles moderados de insatisfacción.

**3.1** A continuación, se presentan dos gráficos descriptivos que permiten visualizar la distribución de dos variables del estudio. Edad y satisfacción con la democracia, esto con el objetivo de caracterizar la composición de la muestra y presentar la distribución de la satisfacción con la democracia

```{r}
library(ggplot2)

# =========================
# GRÁFICO 1: EDAD
# =========================

ggplot(datos_satisfaccion_democratica, aes(x = edad)) +
  geom_histogram(binwidth = 5, fill = "gray70", color = "black") +
  labs(
    title = "Distribución de la edad",
    x = "Edad",
    y = "Frecuencia"
  ) +
  theme_minimal()

# =========================
# GRÁFICO 2: SATISFACCIÓN DEMOCRACIA
# =========================

ggplot(datos_satisfaccion_democratica, aes(x = satisfaccion_democracia)) +
  geom_bar(fill = "gray70", color = "black") +
  labs(
    title = "Distribución de la satisfacción con la democracia",
    x = "Nivel de satisfacción",
    y = "Frecuencia"
  ) +
  theme_minimal()



```

**3.2** **Distribución de la edad**

El gráfico muestra una distribución amplia de la edad, con mayor concentración en rangos intermedios, especialmente entre los 25 y 50 años. Se observa una disminución progresiva en los grupos de mayor edad, lo que refleja una muestra heterogénea con predominio de adultos en etapas medias del ciclo de vida.

**3.3 Satisfacción con la democracia**

La distribución de la satisfacción con la democracia se concentra en las categorías intermedias, destacando la categoría 3 como la más frecuente, seguida de la 2. Considerando que valores más altos indican mayor insatisfacción, estos resultados evidencian una tendencia hacia niveles moderados de insatisfacción, con menor presencia de posturas extremas.

```{r}

```
